【裁判字號】    96,重上更(三),52
【裁判日期】    970121
【裁判案由】    選罷法
【裁判全文】
臺灣高等法院刑事判決            96年度重上更(三)字第52號
上  訴  人
即  被  告  丙○○
選任辯護人  廖修譽律師
上列上訴人因違反公職人員選舉罷免法案件，不服臺灣板橋地方
法院90年度訴字第2088號，中華民國92年8月11日第一審判決（
起訴案號：臺灣板橋地方法院檢察署89年度偵緝字第1144號、90
年度偵字第6191號），提起上訴，經判決後，由最高法院第三次
發回更審，本院判決如下：
    主  文
原判決關於意圖使候選人不當選，以文字傳播不實之事，足以生
損害於公眾及他人部分及定執行刑部分均撤銷。
丙○○意圖使候選人不當選，以文字傳播不實之事，足以生損害
於公眾及他人，處有期徒刑肆月，褫奪公權壹年；減為有期徒刑
貳月，如易科罰金，以銀元佰元（即新臺幣玖佰元）折算壹日
，褫奪公權壹年。
    事  實
一、丙○○係民國八十七年第四屆立法委員選舉臺北縣第二選區
    候選人，意圖使同為該屆同選區之候選人乙○○不當選，並
    基於散布於眾之犯意，先於接近選舉活動期間之八十七年九
    月二十四日，在中國時報第七版，以不實之文字傳述刊登「
    揭發省水利處於八十六年十月十八日在該處召開『三重堤防
    與二重疏洪道三重地區拆遷戶安置事宜處理小組第六次會議
    』核定乙○○省議員於民國八十一年十二月二十九日提供張
    通寶先生（以雞舍、水塔、水井）造具之拆遷安置戶名冊已
    予核定列為優先配地資格」半版廣告，復接續在選舉活動期
    間，於八十七年十一月二十七日，在中時晚報第八版，以不
    實文字刊登「弊案-乙○○騙選票、改法令、搶民地．．」
    ，再持續於同年十二月三日自立早報頭版，刊登「北縣籍立
    委候選人陳宏昌、林志嘉、乙○○串謀，向行政院施壓，以
    達其圖謀私利之目的。鄉親啊！選票被騙，財產被賣，這種
    立委還能選他嗎？」廣告；且又散發傳單以不實之文字傳述
    刊登「乙○○省議員下手令交辦一千四百戶目的；再者，以
    該交辦戶數刪除原定五點六九公頃九條計劃道路」、「且該
    百分之十五抵費地，係勾結『乙○○省議員』以省議會『省
    議員用箋』下手令，『廢除』行政院已核准定案都計法令，
    『擅改』邱、連兩任省主席核定-規劃完成之『五點六九公
    頃』道路及市場用地變建地，圖利乙○○省議員八十二年七
    月十日假三重市中正堂召開（主持）協調會，改變臺北縣政
    府原送省政府評估本案三區抵費地僅可安置七三○戶，改為
    一四○○戶人頭拆遷戶」「揭發省水利處於八十六年十月十
    八日在該處召開『三重堤防與二重疏洪道三重地區拆遷戶安
    置事宜處理小組第六次會議』核定『乙○○省議員』於八十
    一年十二月二十九日提供張通寶先生（以雞舍、水塔、水井
    ）造具之拆遷安置名冊『已予核定』列為優先配地資格．．
    」（末節起訴書漏載）等文字，毀損乙○○之名譽，足以生
    損害於乙○○個人之名譽及妨害公眾選舉之公正性。
二、案經乙○○訴由臺灣板橋地方法院檢察署檢察官偵查起訴。
    理  由
一、證據能力部分：
  (一)按刑事訴訟法第一百五十八條之三規定：「證人、鑑定人依
    法應具結而未具結者，其證言或鑑定意見，不得作為證據」
    所謂「依法應具結而未具結者」，係指檢察官或法官依刑事
    訴訟法第一百七十五條之規定，以證人身分傳喚被告以外之
    人到庭作證，或雖非以證人身分傳喚到庭，而於訊問調查過
    程中，轉換為證人身分為調查時，此時其等供述之身分為證
    人，則檢察官、法官自應依本法第一百八十六條有關具結之
    規定，命證人供前或供後具結，其陳述始符合第一百五十八
    條之三之規定，而有證據能力。若檢察官或法官非以證人身
    分傳喚訊問時，其身分既非證人，即與「依法應具結」之要
    件不合，縱未命其具結，純屬檢察官或法官調查證據職權之
    適法行使，當無違法可言。而前揭不論係本案或他案在檢察
    官面前作成未經具結之陳述筆錄，係屬被告以外之人於偵查
    中向檢察官所為之陳述，本質上屬於傳聞證據，基於保障被
    告在憲法上之基本訴訟權，如已經法院傳喚到庭具結而為陳
    述，並經被告之反對詰問，前揭非以證人身分而在檢察官面
    前未經具結之陳述筆錄，除顯有不可信之情況者外，得為證
    據。又非以證人之身分在審判中之陳述筆錄，倘該被告以外
    之人已經法院以證人身分傳喚到庭並經具結作證，且由被告
    為反對詰問，該未經具結之陳述筆錄因屬審判上之陳述，自
    有證據能力；不能因陳述人未經具結，即一律適用本法第一
    百五十八條之三之規定，排除其證據能力（最高法院九十六
    年度台上字第三五二七號判決意旨參照）。經查，證人甲○○八十九年九月五日，非以證人身分，於偵查時經檢察官訊
    問所為之供述（臺灣板橋地方法院檢察署八十九年度偵緝字
    第一一四四號偵卷二二至二四頁），其身分既非證人，即與
    「依法應具結」之要件不合，縱未命其具結，純屬檢察官調
    查證據職權之適法行使，當無違法。況證人甲○○於偵查時
    之供述，於本院審理時業經以證人身分具結而為陳述，並經
    上訴人即被告丙○○及其選任辯護人之反對詰問（本院卷七
    一、七二頁），衡諸上開判決意旨，其在檢察官前未經具結
    之陳述，自有證據能力。
  (二)次按九十二年一月十四日修正通過之刑事訴訟法施行前，已
    繫屬於各級法院之案件，其以後之訴訟程序，應依修正刑事
    訴訟法終結之。但修正刑事訴訟法施行前已依法定程序進行
    之訴訟程序，其效力不受影響，刑事訴訟法施行法第七條之
    三定有明文。所謂已依法定程序進行之訴訟程序，其效力不
    受影響，依立法之說明，係指為避免程序之勞費，本諸舊程
    序用舊法，新程序始用新法之一般法則，各級法院於修正之
    刑事訴訟法施行前，已依法踐行之訴訟程序（包含相關證據
    法則之適用），其效力不受影響。故而，對於提起上訴之案
    件，於修正刑事訴訟法施行前，已依當時之法定程序所進行
    、取得之證據資料，其效力不受影響，亦即不因新法之施行
    而喪失其證據適格。是以對於提起上訴之案件，於修正刑事
    訴訟法施行前，原審法院就可得為證據之證據，已依法定程
    序調查者，其效力自不受影響（最高法院九十四年台上字第
    五七四二號、九十五年台上字第三四八六號判決參照）。
  (三)查本件係於九十年十二月六日繫屬原審法院，有臺灣板橋地
    方法院檢察署九十年十二月六日板檢森良八九偵緝字第一一
    四四號函之收狀戳可憑（原審卷(一)一頁）。又本件原審之審
    理程序，係於九十二年七月二十一日辯論終結（原審卷(二)二
    三頁）。依上開法條但書規定，於九十二年九月一日刑事訴
    訟法施行前已依修正前刑事訴訟法進行之訴訟程序（包含相
    關證據法則之適用），其效力不受影響。經查本件告訴人乙○○、告訴代理人林振煌律師及甲○○於偵查及原審到庭或
    具狀所為之指訴，均作成於修正刑事訴訟法施行之前，係依
    當時所採職權主義之法定程序進行調查而得，揆諸前開立法
    意旨，其效力均不受影響；況被告及其辯護人於本院前審及
    本院審理時均未爭執該等陳述之證據能力（僅爭執證據證明
    力，本院更(一)卷五五頁，本院更(二)卷一一○頁，本院卷七○
    頁背面），且迄於本院言詞辯論終結前復未聲明異議或聲請
    對告訴人乙○○、告訴代理人林振煌律師為詰問（本院卷四
    四頁背面），自得為證據。
  (四)另本件認定事實所引用之本件卷證所有證據（文書證據、物
    證），檢察官、被告及辯護人於本院均未主張排除前開書證
    、物證之證據能力，且迄於本院言詞辯論終結前均未表示異
    議（本院卷二八頁、七○頁背面），經審酌前開書證、物證
    並非公務員違背法定程序所取得，亦無刑事訴訟法第一百五
    十九條之四顯有不可信之情況，故上揭卷證（文書證據、物
    證等證據），均應有證據能力。
二、訊據被告丙○○對於其於上揭時、地登載上開文字於報紙或
    宣傳單之事實固坦承不諱，惟矢口否認有何意圖使候選人不
    當選而以文字傳播不實之事等犯行，辯稱：(一)本件「臺北縣
    蘆洲市南港子地區辦理市地重劃案」，實際拆除為一千一百
    十四戶，而以上拆遷戶，根據臺北縣政府七十八年九月二十
    三日函報臺灣省建設廳檢送「研商臺北區防洪初期實施計劃
    拆遷戶配售安置問題」會議資料已詳載說明，僅有二十三戶
    未安置，然於本案依改成公辦市地重劃後之最後配售名冊所
    示，拆遷戶為一千一百八十八戶，顯然於此程序中已多出一
    千一百六十五之戶數，而此浮報至最後決定之程序，係由各
    階段之機關違法行政協力完成，而告訴人乙○○在此程序中
    擔任穿針引線之角色，此由乙○○於宣傳時自行提出之說明
    即可知情，故伊質疑乙○○即具相當合理之懷疑。且伊稱乙○○係提供張通寶所造具名冊之說法，係依據省政府之函文
    所示，而伊其他之所述，亦有憑據之出處可查。至於伊指稱
    乙○○以省議員用簽指示變更會議紀錄乙事，亦係因伊當日
    出席該會議時並未有此決議，而後卻徒生該決議，已生懷疑
    ，其後亦確實獲致該以議員用簽書寫之證據方為推論，且該
    次會議紀錄之內容，對照第三次會議內容，皆有決議與會議
    討論內容矛盾之處，伊公開對此之指稱，實依憑證據使伊於
    主觀上達確信為事實之程度使然。(二)伊於選舉期間，提出確
    實有據之說法，係為使選民能知悉候選人之為人，而告訴人
    乙○○亦提出相對說明，使真理越辯越明，候選人之人格亦
    於辯論中呈現，又伊非以黑函攻訐，而係具名且提供完全之
    公文資料使選民得以判斷是非，乃符合民主政治運作常軌之
    舉止，而非任意謾罵攻擊詆毀他人之言論，故所為並無違犯
    誹謗及使人不當選之行為云云。
三、按司法院大法官會議釋字第五○九號解釋稱：「言論自由為
    人民之基本權利，憲法第十一條有明文保障，國家應給予最
    大限度之維護，俾其實現自我、溝通意見、追求真理及監督
    各種政治或社會活動之功能得以發揮。惟為兼顧對個人名譽
    、隱私及公共利益之保護，法律尚非不得對言論自由依其傳
    播方式為合理之限制。刑法第三百十條第一項及第二項誹謗
    罪即係保護個人法益而設，為防止妨礙他人之自由權利所必
    要，符合憲法第二十三條規定之意旨。至刑法同條第三項前
    段以對誹謗之事，能證明其為真實者不罰，係針對言論內容
    與事實相符者之保障，並藉以限定刑罰權之範圍，非謂指摘
    或傳述誹謗事項之行為人，必須自行證明其言論內容確屬真
    實，始能免於刑責。惟行為人雖不能證明言論內容為真實，
    但依其所提證據資料，認為行為人有相當理由確信其為真實
    者，即不能以誹謗罪之刑責相繩，亦不得以此項規定而免除
    檢察官或自訴人於訴訟程序中，依法應負行為人故意毀損他
    人名譽之舉證責任，或法院發現其為真實之義務。就此而言
    ，刑法第三百十條第三項與憲法保障言論自由之旨趣並無牴
    觸」。依此解釋可知，刑法第三百十條第三項前段之規定，
    雖非謂行為人必須自證無罪，始能免於刑責，但行為人不能
    證明其言論內容為真實，且依其所提證據資料，復無法認行
    為人有相當理由確信其為真實者，即非不能以誹謗罪之刑責
    相繩。
四、次按刑法第三百十一條乃法律就誹謗罪特設之阻卻違法事由
    （釋字第五○九號解釋理由書意旨參照），其規定為：「以
    善意發表言論，而有下列情形之一者，不罰：一因自衛、自
    辯或保護合法之利益者。二公務員因職務而報告者。三對於
    可受公評之事，而為適當之評論者。四對於中央及地方之會
    議或法院或公眾集會之記事，而為適當之載述者」，故行為
    人若係出於善意之發表言論，而有該條任一款之阻卻違法事
    由存在，即不構成同法第三百十條之誹謗罪。至於判斷是否
    為「善意」，其重點應係在審查言論發表人是否針對與公眾
    利益有關之事項表達意見或作評論，其動機需非以毀損被評
    論人之名譽為唯一目的；且基於言論自由係民主政治之核心
    價值，及憲法保障之基本權利，所謂非善意者應採「真正惡
    意原則」，亦即凡善意發表言論，如其發表或批評之內容為
    與公益有關之事務，不論其內容之真實性，亦不論其是否侵
    害到被評論者的名譽，均應受到憲法言論自由之保障。換言
    之，即使發表言論者所指述之內容非真實，亦僅在表意人於
    發表言論時明知其所言非真實或過於輕率而未探究其所言是
    否真實之情況下，此時，言論發表人之此種內容不實言論方
    要受到法律制裁；如若不然，而係在陳述事實或意見時，同
    時有足以使被評論者因該評論感到被輕視、羞辱或使社會大
    眾對被評論者喪失信心或憎恨等之非理性人身攻擊、漫罵文
    字或言語時，即非刑法第三百十一條所稱之「善意」，仍應
    構成誹謗罪。又按刑法第三百十條第三項前段規定：「對於
    所誹謗之事，能證明其為真實者，不罰」，係針對言論內容
    與事實相符者之保障，並藉以限定刑罰權之範圍，若行為人
    雖不能證明言論內容為真實，但依其所提證據資料，認為行
    為人有相當理由確信其為真實者，即不能以誹謗罪之刑責相
    繩。至同法第三百十一條雖規範誹謗罪之免責條件，而該條
    第三款所稱「為適當之評論」指其評論不偏激而中肯，未逾
    越必要之範圍、程度者而言，至其標準仍應就社會共同之理
    念，以客觀之尺度資以決之；若對於可受公評之事，而評論
    不適當者，仍難免於不罰，此與同法第三百十條第三項前段
    所定誹謗罪不罰之條件並不相同。又倘僅憑據部分事證就可
    受公評之事而為評論，應亦僅在於以善意發表言論，並針對
    所懷疑之部分為適當之評論，始能免除其毀謗罪責（最高法
    院九十六年度台上字第九八六號判決意旨參照）。是以本案
    自應審究被告所為之刊登或散發傳單之行為，是否有上揭誹
    謗罪特設之阻卻違法事由存在，及如所指述之內容非可證明
    為真實，被告於陳述事實或意見時，有無同時有足以使被評
    論者因該評論感到被輕視、羞辱或使社會大眾對被評論者喪
    失信心或憎恨等之非理性人身攻擊、漫罵文字或言語之非「
    善意」情事。
五、經查：
  (一)上揭事實，業據告訴人乙○○、告訴代理人林振煌律師及證
    人甲○○於偵查及原審審理時指訴綦詳（第一一四四號偵卷
    一八、一九、二二至二四頁，臺灣板橋地方法院檢察署八十
    八年度偵字第一八五四號偵卷一至四、三四頁，原審卷(一)一
    九、七四、八五頁）；而被告對於八十七年九月二十四日，
    在中國時報第七版，刊登「揭發省水利處於八十六年十月十
    八日在該處召開『三重堤防與二重疏洪道三重地區拆遷戶安
    置事宜處理小組第六次會議』核定乙○○省議員於民國八十
    一年十二月二十九日提供張通寶先生（以雞舍、水塔、水井
    ）造具之拆遷安置戶名冊已予核定列為優先配地資格」半版
    廣告；復於第四屆立法委員選舉活動期間，即於八十七年十
    一月二十七日，在中時晚報第八版，刊登「弊案-乙○○騙
    選票、改法令、搶民地．．」及於同年十二月三日自立早報
    頭版，刊登「北縣籍立法委員陳宏昌、林志嘉、乙○○串謀
    ，向行政院施壓，以達其圖謀私利之目的。鄉親啊！選票被
    騙，財產被賣，這種立委還能選他嗎？」等廣告，且又散發
    傳單以文字傳述刊登「乙○○省議員下手令交辦一千四百戶
    目的；再者，以該交辦戶數刪除原定五點六九公頃九條計劃
    道路」、「且該百分之十五抵費地，係勾結『乙○○省議員
    』以省議會『省議員用箋』下手令，『廢除』行政院已核准
    定案都計法令，『擅改』邱、連兩任省主席核定-規劃完成
    之『五點六九公頃』道路及市場用地變建地，圖利乙○○省
    議員八十二年七月十日假三重市中正堂召開（主持）協調會
    ，改變臺北縣政府原送省政府評估本案三區抵費地僅可安置
    七三○戶，改為一四○○戶人頭拆遷戶」「揭發省水利處於
    八十六年十月十八日在該處召開『三重堤防與二重疏洪道三
    重地區拆遷戶安置事宜處理小組第六次會議』核定『乙○○
    省議員』於八十一年十二月二十九日提供張通寶先生（以雞
    舍、水塔、水井）造具之拆遷安置名冊『已予核定』列為優
    先配地資格」等文字之事實，坦承在卷；並有中國時報、中
    時晚報、自立早報影本各一紙及宣傳單影本三紙在卷可稽（
    第一八五四號偵卷六至一四頁），此部分事實，堪以認定。
  (二)被告雖辯稱：伊稱乙○○係提供張通寶所造具名冊之說法，
    係依據省政府之函文所示，且其他所述內容亦有憑據；另所
    稱乙○○以省議員用簽指示變更會議紀錄乙事，亦係因伊當
    日出席會議時並未有此決議，其後卻徒生該決議，後又實際
    獲致該以議員用簽書寫之證據方為推論，且該次會議紀錄之
    內容，對照第三次會議內容多有矛盾，伊公開為上揭之指稱
    ，實係依憑證據使伊主觀上達確信為事實之程度使然云云。
    惟查：
  1.被告於八十七年九月二十四日在中國時報第七版所刊登「揭
    發省水利處於八十六年十月十八日在該處召開『三重堤防與
    二重疏洪道三重地區拆遷戶安置事宜處理小組第六次會議』
    核定乙○○省議員於民國八十一年十二月二十九日提供張通
    寶先生（以雞舍、水塔、水井）造具之拆遷安置戶名冊已予
    核定列為優先配地資格」部分：
  (1)臺灣省政府建設廳八十二年一月六日八二建六字第四四一○
    號函固記載：「主旨：檢送『三重堤防與二重疏洪道三重地
    區拆遷戶安置』拆遷戶清冊一式共十二冊，請惠依本廳八十
    一年十二月二十九日召集會議決定辦理。說明：一依據八十
    一年十二月二十九日召開主旨第一次會議議程中由乙○○省
    議員提供（清冊係張通寶先生造具）辦理」等文（第一一四
    四號偵卷九○頁）。但參諸臺灣省政府建設廳八十一年十二
    月二十九日會議結論，亦僅係就張通寶協助造具而委由告訴
    人乙○○提出之符合拆遷戶證明者之名冊上所列拆遷戶，請
    臺北縣政府辦理審核事宜而已，並無任何被告指稱就該名冊
    「已予核定列為優先配地資格」之情形（同上偵卷一六二頁
    ），是被告此部分所指已難認為係實情。
  (2)至於依據被告所提出之資料，八十一年十二月二十九日告訴
    人乙○○所提供之張通寶所造具之名冊中，確實有拆遷戶當
    時實際之建物係為雞舍、鴨舍、水井、豬舍等，但卻仍然列
    名配售名冊之中，且同一門牌有多戶配發，例如張通寶自製
    名冊中位居於三重市○○街二十九號之一戶，即共分有張寶
    平、張寶輝、張通寶、張仁德、張金童、陳張份、張葉嬌、
    張通吉此八人為申請（本院上訴卷(一)五四至六五頁），而該
    八人浮報情形，最後配售結果，依臺北縣政府九十四年三月
    二十四日北府地劃字第○九四○一六二一七○號函附之「經
    濟部水利署執行臺北防洪初期治理工程三重堤防與二重疏洪
    道三重地區拆遷戶安置計畫─臺北縣第十四期蘆洲市南港子
    市地重劃區抵費地配售清冊」之記載，張通寶已配售編號四
    ０七部分，張通吉已配售編號四０四部分，張仁德已配售編
    號五七八部分（見被告所提補附件一證據十四，外放）。而
    經本院前審向臺北縣政府調閱卷附之「經濟部水利署執行台
    北防洪初期治理工程三重堤防與二重疏洪道三重地區拆遷戶
    安置計畫─臺北縣三重重陽橋引道附近地區市地重劃區抵費
    地配售清冊」中，發現張通寶、張仁德、張葉嬌又以二七０
    再為配售，張寶輝以編號六四０再為配售（本院更(二)卷三九
    、四二、五○頁），見有重複配售情形存在。而張通寶所造
    具名冊中編號○二○六號之陳種勇，依原始拆遷清冊記載建
    物為豬舍（本院上訴卷(一)六○頁、六五頁）；編號○六六之
    杜培根，依原始拆遷清冊記載為木棚、鴨舍（本院上訴卷(一)
    六一、六五頁），且依據經濟部水利署最後配發名冊，該等
    依據張通寶所提供之名冊之拆遷戶，也幾乎列名其中（本院
    上訴卷(一)六七至七一頁），而依臺灣省政府建設廳八十二年
    一月六日八二建六字第四四一○號函文（第一一四四號偵卷
    九○頁）顯示，上開清冊係由張通寶所製作，其後託由告訴
    人乙○○提出（同上偵卷一六○頁）；而告訴人乙○○於「
    三重堤防與二重疏洪道三重地區拆遷戶安置事宜」處理小組
    第一次會議時發言稱：「本案已拖延很久，不宜作拆遷戶意
    願調查。七十八年協調會請張通寶等三位拆遷戶協助造具符
    合拆遷戶證明者之名冊，嗣後再增加者將不多，其中被冒名
    或偽造而參加莊傳集中興建住宅係被害者應予安置配售。貸
    款八十萬元及第一年政府補貼利息繳清者，應予安置配售。
    拆遷戶資格及都市計畫變更之審議請同步審議」等語（同上
    偵卷一六一頁），依上說明，該簽名冊係由張通寶所製作，
    由告訴人乙○○所提出，雖該簽名冊有部分疏失不實，必須
    依原始資料查核，惟縱令如此，亦僅足認被告依據部分事證
    而懷疑臺北縣政府辦理上揭拆遷戶之業務有所弊端而已，然
    何能逕以告訴人乙○○於會議上主張該名冊為可採，即率予
    認定乙○○有圖謀私利之事實。綜上，依被告所提之證據資
    料，不能證明被告於八十七年九月二十四日在中國時報第七
    版、及於其文宣內所載「核定乙○○省議員於民國八十一年
    十二月二十九日提供張通寶先生（以雞舍、水塔、水井）造
    具之拆遷安置戶名冊『已予核定列為優先配地資格』」之內
    容（第一八五四號偵卷六、一二頁）係屬真實。縱被告主張
    依其所提證據，其有相當理由確信為真實，惟被告選舉期間
    為刊登報紙或於文宣上指摘告訴人乙○○之內容，仍須秉諸
    事實為善意而適宜之評論，非可執其所為之部分查證，即擅
    斷論述告訴人乙○○確有所指之弊端事實。是其刊登上開文
    字，就社會上之一般客觀判斷，亦已逾越必要範圍與程度，
    難認係出於善意之發表言論。
  2.又被告於八十七年十一月二十七日，在中時晚報第八版，刊
    登「弊案-乙○○騙選票、改法令、搶民地」等文字，觀諸
    所使用之文字，不僅有失中肯，且依社會上一般客觀判斷，
    已非屬事實上之報導或適當之評論，顯達以非理性之文字為
    攻擊謾罵之程度。雖被告在刊登上揭廣告，於同一廣告中評
    論其來龍去脈時加註：「宋省長八十二年九月六日批示『搶
    劫』本案三重劃區十五％抵費地案，配給『該府建設廳八十
    三年四月九日建六字第四一八二五號函』核定，『未具法定
    效力之（一千多戶）拆遷戶』，且該十五％抵費地係勾結『
    乙○○省議員』以省議會用籤下手令，『廢除』行政院已核
    准定案都計法令，『擅改』邱連兩任省主席核定．．規劃完
    成之『五點六九公頃』道路用及市場用地『變建地』，圖利
    乙○○省議員八十二年七月十日假三重市中正堂召開（主持
    ）協調會，『改變』台北縣政府原送省政府評估本案三區抵
    費地僅可安置七三○戶，改為一四○○人頭拆遷戶，且該案
    被民進黨縣長尤清發現，經尤縣長於八十二年八月十九日簽
    函批示，如改變本案都市○○○道路、公園等面積不可減少
    』但是，國民黨省長宋楚瑜竟不予理會，照樣核定，函令台
    北縣政府辦理公告發布實施。搶劫百姓私有土地」等文字說
    明（第一八五四號偵卷七、八頁），被告該評論雖引部分公
    文為據，惟觀諸其全文特別將乙○○省議員以符號突顯，顯
    係著重告訴人乙○○個人有參與其所指之弊案為之，至為顯
    明。依前述說明被告既無法證明所疑弊端為真實，縱有懷疑
    ，依前揭說明，於刊登所為之評論自仍應適當以符合善意原
    則，否則仍屬誹謗之範疇。
  3.另被告於八十七年十二月三日自立早報頭版，刊登「北縣籍
    立委候選人陳宏昌、林志嘉、乙○○串謀，向行政院施壓，
    以達其圖謀私利之目的。鄉親啊！選票被騙，財產被賣，這
    種立委還能選他嗎？」廣告，然依行政院八十二年六月十一
    日台八十二經字第一九○一九號函文所載「八十二年六月三
    日上午十時三十分，立法院陳委員宏昌、林委員志嘉、蔡委
    員勝邦、詹委員裕仁暨二重疏洪道拆遷戶代表等人來請願乙
    案，．．」（第一一四四號偵卷一三九、一四○頁），雖可
    知當時之立法委員陳宏昌、林志嘉、蔡勝邦、詹裕仁及二重
    疏洪道拆遷戶代表等人，曾於八十二年六月三日上午赴行政
    院請願，但並無證據資料顯示有何足以確信被告刊登上揭「
    乙○○與上開委員串謀，而向行政院施壓，以達其圖謀私利
    之目的」之指述為真實。從而，其中所刊登「鄉親啊！選票
    被騙，財產被賣，這種立委還能選他嗎」之文字，既非屬事
    實上之報導，亦非就事實予以公正之評論，就社會上之一般
    客觀判斷，顯已逾越必要範圍與程度，難認係出於善意之發
    表言論。至於關於上拆遷戶造具之名冊中，有浮報人頭戶以
    侵占其他合法戶數權益之情事存在乙情，固經監察院八十七
    年三月二十三日（八七）院台內字第八七一九○○二六四號
    函以臺灣省政府、臺北縣政府為被糾正機關提案糾正（本院
    更(二)卷被告上訴辯護意旨狀所附監察院公報影本，外放），
    雖可認臺北縣政府辦理二重疏洪道拆遷證明之查證工作並未
    切實，有所延宕，以致引起民眾對拆遷證明之合法性及正確
    性有所質疑。然被告並無證據資料顯示其刊登上揭「乙○○
    與立法委員陳宏昌等串謀，而向行政院施壓，以達其圖謀私
    利之目的」之指述為真實。縱被告主張依其所提證據，其有
    相當理由確信為真實，惟被告選舉期間為刊登報紙指摘告訴
    人乙○○之內容，仍須秉諸事實為善意而適宜之評論，非可
    執其所為之部分查證，即擅斷論述告訴人乙○○確有所指之
    弊端事實，是其刊登上開文字，就社會上之一般客觀判斷，
    亦已逾越必要範圍與程度，難認係出於善意之發表言論。
  4.臺灣省政府建設廳「三重堤防與二重疏洪道三重地區拆遷戶
    安置事宜處理小組第二次會議」，原訂八十二年五月二十八
    日召開之會議，因告訴人乙○○於該日有多項要務，改期於
    同年六月一日舉行，惟因（前）建設廳承辦人員，於第一次
    核發開會通知後，即將開會簽到簿準備完妥，但開會時間改
    期，開會紀錄之時間卻疏於更正，致會議紀錄所載開會時間
    仍為八十二年五月二十八日等情，有經濟部水利處九十年五
    月十五日經（九○）水利地字第○九○五○一七九二二號函
    、臺灣省政府建設廳八十二年五月十九日八二建六字第二三
    ○四二號開會通知單、八十二年五月二十五日八二建六字第
    二三○七六號開會通知單，及該會議紀錄附卷可稽（第一一
    四四號偵卷一五七頁、一六五頁至第一七○、一七五、一七
    八頁）。而被告於八十二年六月一日曾親自出席該會議，該
    次會議於討論「臺北縣政府八十二年五月十一日北府地五字
    第一六二三七九號函送『三重堤防與二重疏洪道三重地區拆
    遷戶名冊』」乙案。通過：「一拆遷戶戶數以臺北縣政府八
    十二年五月十一日所送名冊（一三九三戶）為主，用一四○○戶為基準，請省都委會以此基準做為審議都市計畫變更之
    依據。二劃設公共設施用地之比例，基於法律不溯既往原則
    ，以內政部七十八年二月一日台（七十八）內地字第六六二
    五九○號函同意採配售市地重劃區抵費地方式辦理安置，公
    共設施三○％抵費地一五％。三請臺北縣政府於八十二年六
    月十日前提供拆遷戶所有原始資料，並分門別類提報本專案
    小組審核，凡合於規定者始配售五十坪（二重疏洪道拆遷戶
    ）或住宅（三重堤防拆遷戶）。四審查之時，都市計畫變更
    必須同步進行」等四項決議，亦有該會議紀錄之記載可憑（
    第一一四四號偵卷一六七頁），故被告辯稱其當日出席該會
    議時並未有此等決議云云，已難採信。
  5.至卷附臺灣省議會議員用箋二紙上所載內容（第一一四四號
    偵卷四七、四八頁）雖與上揭臺灣省政府建設廳於八十二年
    五月二十八日所召開三重堤防與二重疏洪道三重地區拆遷戶
    安置事宜處理小組會議會議決議大抵相符，但該用箋乃係證
    人即告訴人乙○○之秘書甲○○在該會議時替乙○○記錄會
    議要旨，並非告訴人乙○○事先將結論擬定後交由議事人員
    等情，除據告訴代理人林振煌律師於偵查中陳述：「此係乙○○之秘書甲○○替乙○○紀錄會議之要旨，並不是乙○○
    將結論擬定後交由議事人員指示交辦」等語明確（同上偵卷
    一四七頁背面）；復經證人甲○○於本院結證：「伊於八十
    二年六月一日陪同乙○○在省政府建設廳第一會議室，當時
    會議由副廳長洪炳麟召開，參加人員非常多，包括省政府地
    政處、住都局、建設廳、水利處、省督委會、臺北縣政府地
    政局、工務局等單位。會議長達八小時，當時拆遷戶代表有
    十二人，被告也有全程參與。伊為乙○○長期幕僚，有習慣
    將會議共識用筆記載，本件用箋是伊當時開會記載了四點，
    都是開會所凝聚之共識，當時伊係將所聽到的記載下來。會
    議討論提案，是當天會議提出來，本案是屬於第一案，（開
    會）當時真的有形成決議，決議內容以會議記錄為準，用箋
    所記載與會議記錄大致相同。伊當場就會議當時情況稍作整
    理寫出用箋內容，就交給乙○○。當時開會被告也要競選立
    委，他以幫自辦的地主（身分）來出席」等語屬實（本院卷
    七一頁正背面、七二頁），核與告訴代理人林振煌律師所述
    相符，況上開會議乃係由多數相關主管機關人員組成，單憑
    告訴人乙○○一人顯難通過上開決議，況且該決議事後仍須
    經多次開會程序審核，亦據被告於偵查中供承在卷（第一一
    四四號偵卷一九頁），此外，復無其他證據資料足認被告所
    指前揭會議決議乃係告訴人乙○○於會議前即以該省議會議
    員用箋下手令指示交辦為真實，被告徒憑上揭用箋，指摘告
    訴人乙○○以省議會用箋下手令、廢除行政院已核准定案都
    計法令、擅改邱、連兩任省主席核定云云，顯屬速斷，且與
    事實亦有不符。從而被告散發傳單以文字傳述刊登「乙○○
    省議員下手令交辦一千四百戶目的；再者，以該交辦戶數刪
    除原定五點六九公頃九條計劃道路」、「且該百分之十五抵
    費地，係勾結『乙○○省議員』以省議會『省議員用箋』下
    手令，『廢除』行政院已核准定案都計法令，『擅改』邱、
    連兩任省主席核定-規劃完成之『五點六九公頃』道路及市
    場用地變建地，圖利乙○○省議員八十二年七月十日假三重
    市中正堂召開（主持）協調會，改變臺北縣政府原送省政府
    評估本案三區抵費地僅可安置七三○戶，改為一四○○戶人
    頭拆遷戶」等不實之事項，用以詆毀告訴人乙○○之名譽，
    自非屬善意發表言論之行為，要難免責。其就該等不實消息
    廣為傳述，已難謂與誹謗罪之要件無涉。
  (三)被告雖復辯稱：其於選舉期間，提出確實有據之說法，係為
    使選民更能知悉候選人之為人，而告訴人乙○○亦已提出相
    對說明，且其係具名提供完全之公文資料使選民得以判斷是
    非，符合民主政治運作常軌之舉止，所為係合法之行為，並
    無違犯誹謗及使人不當選之行為云云。然查被告刊登上揭指
    摘傳述足以毀損乙○○名譽之文字，客觀上殊乏證明內容為
    真實之依據，已如前述；縱其主張依其所提證據，其有相當
    理由確信為真實，惟被告於選舉期間為刊登報紙或於文宣上
    指摘告訴人乙○○之內容，仍須秉諸事實為善意而適宜之評
    論，非可執其所為之部分查證，即擅斷論述告訴人乙○○確
    有所指之弊端事實。是其刊登上開內容，依社會上之一般客
    觀判斷，或已非屬事實上之報導，或未針對事實予以公正之
    評斷，而已達非理性之攻擊漫罵，使告訴人乙○○因該刊登
    內容而感到被羞辱，故被告所為自難認係出於善意之發表言
    論。
  (四)末者在選舉活動期間，選民投票之意向取決於候選人之政見
    、學歷、經歷、品格、操守及形象清新與否等因素，其管道
    或由政見發表會，或由候選人之文宣、拜票，抑或由於平日
    對於候選人之瞭解等，而被告在報紙及宣傳單上刊登前揭足
    以毀損告訴人乙○○名譽之不實文字指摘乙○○，並於刊登
    之廣告內容或以特別符號突顯告訴人「乙○○」參與所指弊
    案，或載述「乙○○勾結立法委員向行政院施壓，以達圖謀
    私利之目的」，或載述：「鄉親啊！選票被騙，財產被賣，
    這種立委還能選他嗎」等文字，已足以動搖告訴人乙○○支
    持者之投票意向，該文宣上之評論，顯然超出必要範圍之程
    度，非屬善意。足徵被告確有影響選情，使告訴人乙○○不
    當選之意圖甚明。被告辯稱其並無誹謗或使人不當選之行為
    云云，要屬事後卸責之詞，不足採信。
  (五)綜上所述，被告於第四屆立法委員選舉競選期間，針對候選
    人乙○○，所為上揭廣告及傳單刊載之事件，雖係被告憑據
    部分事證而懷疑臺灣省政府或臺北縣政府辦理上揭拆遷戶之
    業務有弊端或臺北縣政府就拆遷戶之查證工作有疏失，或乙○○所提供由張通寶所造具之拆遷戶名冊，有浮報人頭戶而
    侵害其他合法拆遷戶之權益等之情形，就上揭可受公評之事
    而為評論，惟依前述說明，亦僅在於以善意發表言論，並針
    對上揭所懷疑之弊端部分為適當之評論，始能免除其誹謗罪
    責。然觀諸被告上揭廣告、傳單所刊之內容，顯係以偏激、
    聳動之詞語為攻擊候選人乙○○，且所為攻擊內容，與事實
    亦未盡相符，自難謂其所為評論係出於善意且適當，而非出
    於謾罵詆毀。是被告前揭所辯，顯係事後避重就輕卸責之詞
    ，不足採信。本件事證明確，被告犯行堪以認定。
六、法律適用之比較說明及論罪理由：
  (一)被告行為時公職人員選舉罷免法第九十二條規定：「意圖使
    候選人當選或不當選，以文字、圖畫、錄音、錄影、演講或
    他法，散布謠言或傳播不實之事，足以生損害於公眾或他人
    者，處五年以下有期徒刑」；被告行為後迄九十六年十一月
    七日前，該法雖迭經修正，然第九十二條均未有變動；九十
    六年十一月七日公職人員選舉罷免法雖再經修正，原第九十
    二條改列為同法第一百零四條，惟條文內容未有變更，僅屬
    條文條次變動而非屬法律有變更，無有利、不利之情形，應
    逕行適用裁判時法即修正後公職人員選舉罷免法第一百零四
    條規定為論究（最高法院九十五年第二十一次刑庭會議決議
    參照）。另從刑附屬於主刑，除法律有特別規定者外，依主
    刑所適用之法律。經查，被告行為時公職人員選舉罷免法第
    九十八條第三項原規定：「犯本章之罪，或刑法分則第六章
    之妨害投票罪，宣告有期徒刑以上之刑者，併宣告褫奪公權
    」；被告行為後，該條條次固已變更為同法第一百十三條，
    惟條文內容未有變更，依上說明，應適用裁判時法即修正後
    公職人員選舉罷免法第一百十三條第三項之規定為宣告褫奪
    公權之依據。
  (二)按被告行為時刑法第三十七條第二項原規定：「宣告六月以
    上有期徒刑，依犯罪之性質認為有褫奪公權之必要者，宣告
    褫奪公權一年以上十年以下」；被告行為後，該條固已修正
    為：「宣告一年以上有期徒刑，依犯罪之性質認為有褫奪公
    權之必要者，宣告一年以上十年以下褫奪公權」，然僅變更
    褫奪公權之要件，就褫奪公權之期間則未有變更，而上開公
    職人員選舉罷免法第一百十三條第三項之規定復為刑法第三
    十七條第二項褫奪公權要件之特別規定應優先適用，是刑法
    第三十七條第二項褫奪公權要件部分之變更，於本件自無影
    響，爰依被告行為時即修正前刑法第三十七條第二項之規定
    為論據。
  (三)被告行為時之刑法第四十一條原規定：「犯最重本刑為三年
    以下有期徒刑以下之刑之罪，而受六月以下有期徒刑或拘役
    之宣告，因身體、教育、職業或家庭之關係，執行顯有困難
    者，得以一元以上、三元以下折算一日，易科罰金」；被告
    行為後刑法第四十一條業於九十年一月十日修正為第四十一
    條第一項前段規定：「犯最重本刑為五年以下有期徒刑以下
    之刑之罪，而受六個月以下有期徒刑或拘役之宣告，因身體
    、教育、職業、家庭之關係或其他正當事由，執行顯有困難
    者，得以一元以上三元以下折算一日，易科罰金」，比較新
    舊法結果，九十年一月十日修正後之規定，對被告顯然較為
    有利。又九十年修正之易科罰金折算標準，修正前罰金罰鍰
    提高標準條例第二條前段（現已刪除）規定，就其原定數額
    提高為一百倍折算一日，則被告行為時之易科罰金折算標準
    ，應以銀元三百元折算一日，經折算為新臺幣後，應以新臺
    幣九百元折算為一日。惟嗣九十四年二月二日刑法修正後，
    刑法第四十一條第一項前段則規定：「犯最重本刑為五年以
    下有期徒刑以下之刑之罪，而受六個月以下有期徒刑或拘役
    之宣告者，得以新臺幣一千元、二千元或三千元折算一日，
    易科罰金」，再比較修正前後之易科罰金折算標準，以修正
    前之規定較有利於被告，自應適用修正前刑法第四十一條第
    一項前段規定，定被告易科罰金之折算標準。
  (四)按選罷法第一百零四條之規定，旨在杜絕濫發黑函、恣意虛
    構事實抹黑對手等妨害選舉行為，以端正選風，維護候選人
    之權益。該條文既未明定以競選活動期間內犯之為成立要件
    ，為導正但求勝選不擇手段之劣質選舉文化，自不限定須在
    主管選舉機關公告候選人名單以後或公告之競選活動期間內
    為之（最高法院八十九年度台上字第五二三五號判決意旨參
    照）。次按刑法上所謂法規競合，係指一個犯罪行為，因法
    規之錯綜關係，致同時有數符合該犯罪構成要件之法條可以
    適用，爰依法理擇一適用者而言。公職人員選舉期間，意圖
    使某候選人不當選，以文字、圖畫、錄音、錄影、演講或他
    法，散布謠言或傳播不實之事，足以生損害於該候選人之名
    譽時，雖同時符合刑法第三百十條第一項或第二項之毀謗罪
    ，與公職人員選舉罷免法第一百零四條之意圖使候選人不當
    選以文字傳播不實之事罪之犯罪構成要件，因係法規之錯綜
    關係，致一個犯罪行為，同時有數符合該犯罪構成要件之法
    條可以適用，應依法規競合法理，擇一適用選罷法第一百零
    四條規定論處（最高法院八十七年六月十六日八十七年度第
    六次刑事庭會議決議意旨參照）。
  (五)被告於第四屆立法委員選舉期間前後，意圖使告訴人即同選
    區之候選人乙○○不當選，意圖散布於眾，而先後多次以文
    字傳播不實之事項，足以生損害於乙○○之名譽，核其所為
    ，係犯公職人員選舉罷免法第一百零四條之意圖使候選人不
    當選以文字傳播不實之事罪。又公職人員選舉罷免法第一百
    零四條之罪，其犯罪結果旨在使候選人當選或不當選，因之
    對於同一候選人縱先後有多次散布謠言或傳播不實之事之行
    為，應認係一犯罪行為之接續進行而侵害同一法益，係屬單
    純一罪（最高法院八十九年度台上字第二七四三號、第四四
    五六號、九十二年度台上字第四九四號判決意旨參照）。故
    被告雖於選舉活動前後期間，意圖使乙○○不當選而先後多
    次散布不實之事，然依上說明，仍應僅論以單純之一罪。
六、原判決撤銷及科刑理由：
  (一)原審經審理結果，為被告論罪科刑（乙○○部分）之判決，
    固非全屬無見。惟查，(一)原判決就被告行為時之公職人員選
    舉罷免法第九十二條、第九十八條第三項、刑法第四十一條
    、第三十七條第二項等條文，於行為後有變更之情形，未及
    為法律適用之比較說明，尚有未當；(二)原判決就告訴人乙○○、告訴代理人林振煌律師及證人甲○○於偵查、原審中之
    供述何以具有證據能力一節，未及於理由欄說明所憑之依據
    ，亦有未當；(三)中華民國九十六年罪犯減刑條例經總統於九
    十六年七月四日公佈，依該條例第十六條規定，並自九十六
    年七月十六日生效，原審未及審酌適用，同有未洽。被告仍
    執前詞否認此部分犯罪雖無理由，惟原判決關於意圖使候選
    人不當選，以文字傳播不實之事，足以生損害於公眾及他人
    部分既有上揭之可議，自應由本院將原判決關於此部分暨定
    應執行刑部分予以撤銷改判。
  (二)爰審酌被告犯罪之動機雖在揭發弊端，但卻以個人主觀認定
    ，以偏激、聳動之言詞毀損同選區候選人乙○○之名譽，圖
    使乙○○不當選，有害選舉風氣，所為不符民主法治精神，
    及其犯罪之動機、目的、手段及犯後態度等一切情狀，量處
    有期徒刑四月。又依公職人員選舉罷免法第一百十三條第三
    項規定，犯本章之罪或刑法分則第六章之妨害投票罪，宣告
    有期徒刑以上之刑者，並宣告褫奪公權，爰併依該條規定宣
    告褫奪公權一年。又被告上開犯行之犯罪時間，在中華民國
    九十六年四月二十四日以前，而其所犯，合於中華民國九十
    六年罪犯減刑條例之減刑條件，爰依法就有期徒刑部分減為
    有期徒刑二月，併諭知易科罰金之折算標準，以資懲儆；至
    宣告褫奪公權一年部分，依中華民國九十六年罪犯減刑條例
    第十四條之規定，因減刑後褫奪公權期間不得少於一年，爰
    此部分依法無從再予減刑，附此敘明。
據上論斷，應依刑事訴訟法第三百六十九條第一項前段、第三百
六十四條、第二百九十九條第一項前段，公職人員選舉罷免法第
一百零四條、第一百十三條條第三項、刑法第二條第一項、第十
一條前段，（修正前）第四十一條第一項、（修正前）第三十七
條第二項、第三項，中華民國九十六年罪犯減刑條例第二條第一
項第三款、第七條、第九條、第十四條，判決如主文。
本案經檢察官王壬貴到庭執行職務。
中    華    民    國    97    年    1    月     21    日
                刑事第十八庭審判長法  官  溫耀源
                                  法  官  周政達
                                  法  官  段景榕
以上正本證明與原本無異。
如不服本判決，應於收受送達後十日內向本院提出上訴書狀，其
未敘述上訴之理由者並得於提起上訴後十日內向本院補提理由書
（均須按他造當事人之人數附繕本）。
                                  書記官  陳靜姿
中    華    民    國    97    年    1     月    21    日
附錄：本案論罪科刑法條全文
公職人員選舉罷免法第一百零四條
意圖使候選人當選或不當選，以文字、圖畫、錄音、錄影、演講
或他法，散布謠言或傳播不實之事，足以生損害於公眾或他人者
，處五年以下有期徒刑。


司法院資訊處製作；財團法人民間司法改革基金會備份。
